【裁判字號】    95,易,253
【裁判日期】    950901
【裁判案由】    偽造文書
【裁判全文】
臺灣彰化地方法院刑事判決               95年度易字第253號
公  訴  人  臺灣彰化地方法院檢察署檢察官
被      告  乙○○○
上列被告因偽造文書案件，經檢察官聲請簡易判決處刑（九十五
年度偵字第一四五九號），本院員林簡易庭認不宜以簡易判決處
刑，簽移由本院刑事庭改依通常程序審理（九十五年度員簡字第
八一號），本院判決如下：
    主  文
乙○○○共同明知為不實之事項，而使公務員登載於職務上所掌
之公文書，足以生損害於公眾，處拘役伍拾日，如易科罰金，以
佰元折算壹日。
    事  實
一、乙○○○為陳植佩（已死亡）之長媳，因積欠鉅額債務，為
    避免其名下財產遭債權人聲請強制執行，竟與陳植佩共謀將
    乙○○○所有坐落彰化縣員林鎮○○段七六九、七五四地號
    等二筆土地之應有部分七分之一，以虛偽設定最高限額新臺
    幣（下同）五百五十五萬元之抵押權予陳植佩之方式，藉以
    規避債權人之追償，並共同基於使公務員登載不實事項於公
    文書之犯意聯絡，委由不知情之代書鄭麗美於民國八十五年
    八月十三日，至彰化縣員林地政事務所，代為辦理上開二筆
    土地應有部分之虛偽最高限額抵押權設定事宜，使彰化縣員
    林地政事務所承辦人員於八十五年八月十四日將上開不實事
    項登載於職務上所掌之土地登記簿上，足以生損害於彰化縣
    員林地政事務所對土地登記管理之正確性。
二、案經丙○○告發由臺灣彰化地方法院檢察署檢察官偵查後聲
    請簡易判決處刑。
    理  由
一、訊據被告乙○○○固坦承確曾委由代書鄭麗美將其所有上開
    二筆土地之應有部分設定最高限額抵押權予陳植佩之事實，
    然矢口否認有何使公務員登不實事項於公文書之犯行，辯稱
    ：伊係為預備將來向陳植佩借款，始將上開二筆土地設定最
    高限額抵押權予陳植佩云云。惟查，被告於偵訊時即自承：
    「（是否於民國八十五年八月十四日將所有之彰化縣員林鎮
    ○○段七五四、七六九號土地設定最高限額抵押五百五十五
    萬元予陳植佩？原因為何？）有設定抵押，是我當時財務出
    問題，怕被債權人查封，所以我公公要我設定假的抵押權給
    他，當時雖然我有欠我公公錢，但是我不是要用這些土地設
    定抵押權擔保債權。」等語（交查字第五八三號卷第五○頁
    ），核與證人即八十五年間受雇於陳植佩之甲○○於本院審
    理時具結證稱：「當時彰化地方法院寄發通知單要拍賣員林
    土地，土地是七個人共有，法院要拍賣被告的持分，陳植佩
    接到法院通知時，就表示說陳家的財產不希望被法院拍賣，
    希望找被告辦理最高限額抵押權設定，通知被告至臺北把土
    地設定最高限額抵押權給陳植佩，如果有人申請拍賣的話，
    就可以參與分配。」「設定抵押權是因為陳植佩擔心土地被
    拍賣。」等語（本院卷第七九頁），大致符合，足徵被告於
    偵訊時之自白應與事實相符，被告事後翻異前詞，另為上開
    抗辯，顯係為圖卸責之詞，不足採信。此外，復有上開二筆
    土地之土地異動索引與土地登記謄本各一份（本院卷第十至
    二一、二九至三四頁）、設定上開最高限額抵押權時檢附之
    土地登記申請書、土地抵押權設定契約書、印鑑證明、戶籍
    謄本、身分證影本各一紙（本院卷第二二至二八頁）在卷可
    佐。本件事證明確，被告使公務員登載不實事項於公文書之
    犯行，應堪認定。
二、論罪科刑理由：
  (一)核被告所為，係犯刑法第二百十四條之使公務員登載不實事
    項於公文書罪。
  (二)又刑法、罰金罰鍰提高標準條例、刑法施行法先後於九十四
    年二月二日、九十五年五月十七日、同年六月十四日修正公
    布，並均於九十五年七月一日施行，本件被告行為後法律既
    有變更，是關於本案應適用之新舊法，茲比較如下：
  1.刑法第二條第一項規定，係規範行為後法律變更所生新舊法
    律比較適用之準據法，於九十五年七月一日刑法施行後，應
    適用刑法第二條第一項之規定，為「從舊從輕」之比較（最
    高法院九十五年五月二十三日第八次刑事庭會議決議第一點
    第一項參照）。
  2.刑法第二十八條關於共犯之規定，由「二人以上共同實施犯
    罪之行為者，皆為正犯」，修正為「二人以上共同實行犯罪
    之行為者，皆為正犯」，惟上述用語上之修正，乃因「實施
    」一詞之範圍，在解釋上是否包括「陰謀共同正犯」及「預
    備共同正犯」存有爭議，為杜爭議，明白宣示本條不包括「
    陰謀共同正犯」及「預備共同正犯」，但仍包括共謀共同正
    犯，乃將「實施」修正為「實行」（刑法修正理由參照），
    經比較新、舊法後，並無有利或不利之情形。
  3.刑法第三十三條第五款關於罰金刑之規定，由「罰金：一元
    以上」修正為「罰金：新臺幣一千元以上，以百元計算之」
    ，應依刑法第二條第一項規定，適用最有利於行為人之法律
    （最高法院九十五年五月二十三日第八次刑事庭會議決議參
    照）。刑法第二百十四條使公務員登載不實事項於公文書罪
    關於「或五百元以下罰金」之罰金刑部分，經比較新、舊法
    結果，應以被告行為時之法律即修正前第三十三條第五款規
    定，最有利於被告。
  4.刑法施行法第一條之一增訂施行前，依罰金罰鍰提高標準條
    例第一條前段、現行法規所定貨幣單位折算新臺幣條例第二
    條規定，刑法第二百十四條使公務員登載不實事項於公文書
    罪關於「或五百元以下罰金」之罰金刑部分，應提高折算為
    「或新臺幣一萬五千元以下罰金」。刑法施行法修正增訂第
    一條之一規定：「中華民國九十四年一月七日刑法修正施行
    後，刑法分則編所定罰金之貨幣單位為新臺幣。九十四年一
    月七日刑法修正時，刑法分則編未修正之條文定有罰金者，
    自九十四年一月七日刑法修正施行後，就其所定數額提高為
    三十倍。但七十二年六月二十六日至九十四年一月七日新增
    或修正之條文，就其所定數額提高為三倍。」依增訂條文提
    高並改為新臺幣後，刑法第二百十四條使公務員登載不實事
    項於公文書罪關於「或五百元以下罰金」之罰金刑部分，亦
    同為「或新臺幣一萬五千元以下罰金」，經比較新、舊法後
    ，結果並無不同。
  5.刑法第四十一條第一項前段關於易科罰金折算標準之規定，
    由「犯最重本刑為五年以下有期徒刑以下之刑之罪，而受六
    個月以下有期徒刑或拘役之宣告，因身體、教育、職業、家
    庭之關係或其他正當事由，執行顯有困難者，得以一元以上
    三元以下折算一日，易科罰金。」修正為「犯最重本刑為五
    年以下有期徒刑以下之刑之罪，而受六個月以下有期徒刑或
    拘役之宣告者，得以新臺幣一千元、二千元或三千元折算一
    日，易科罰金。」應依刑法第二條第一項規定，適用最有利
    於行為人之法律（最高法院九十五年五月二十三日第八次刑
    事庭會議決議第三點第二項參照）。修正前刑法第四十一條
    第一項前段之易科罰金折算標準，依修正刪除前之罰金罰鍰
    提高標準條例第二條規定，應就其原定數額提高為一百倍折
    算一日，並依現行法規所定貨幣單位折算新臺幣條例第二條
    規定，以新臺幣元之三倍折算之，亦即，修正前刑法第四十
    一條第一項前段之易科罰金折算標準，應以銀元一百元以上
    三百元以下即新臺幣三百元以上九百元以下折算為一日，經
    比較新、舊法結果，應以被告行為時之法律即修正前刑法第
    四十一條第一項前段、修正前罰金罰鍰提高標準條例第二條
    、現行法規所定貨幣單位折算新臺幣條例第二條規定，最有
    利於被告。
  6.比較時應就罪刑有關之共犯、未遂犯、想像競合犯、牽連犯
    、連續犯、結合犯，以及累犯加重、自首減輕暨其他法定加
    減原因（如身分加減）與加減例等一切情形，綜其全部罪刑
    之結果而為比較（最高法院九十五年五月二十三日第八次刑
    事庭會議決議第一點第四項參照）。經綜合比較新、舊法之
    結果，被告行為後之新法並未有利於被告，依刑法第二條第
    一項前段規定，本案自應適用被告行為時之法律即修正前刑
    法第二十八條、第三十三條第五款、第四十一條第一項前段
    ，罰金罰鍰提高標準條例第一條前段，修正前罰金罰鍰提高
    標準條例第二條之規定。
  (三)被告與陳植佩間，具有犯意聯絡與行為分擔，為共同正犯。
    被告利用不知情之代書鄭麗美代為辦理上開二筆土地應有部
    分之虛偽最高限額抵押權設定事宜，為間接正犯。爰審酌被
    告為虛偽不實之最高限額抵押權設定登記後，實際上並未藉
    此規避債權人之追償，除影響地政機關對土地登記管理之正
    確性外，並未造成其他損害，及其犯罪之動機、目的、手段
    、生活狀況、智識程度，暨犯罪後未能坦承犯行等一切情狀
    ，量處如主文所示之刑，並依修正前刑法第四十一條第一項
    前段、修正前罰金罰鍰提高標準條例第二條規定，諭知易科
    罰金之折算標準。
據上論斷，應依刑事訴訟法第四百五十二條、第二百九十九條第
一項前段，刑法第二條第一項前段、第二百十四條，修正前刑法
第二十八條、第四十一條第一項前段，罰金罰鍰提高標準條例第
一條前段，修正前罰金罰提高標準條例第二條，判決如主文。
本案經檢察官高如應到庭執行職務。
中    華    民    國    95    年    9     月    1     日
              刑事第二庭  審判長法  官  王義閔
                                法  官  李雅俐
                                法  官  鄭舜元
以上正本證明與原本無異。
如不服本判決，應於判決送達後10日內，向本院提出上訴狀（須
附繕本）。
告訴人或被害人對於判決如有不服具備理由請求檢察官上訴者，
其上訴期間之計算係以檢察官收受判決正本之日期為準。
中    華    民    國    95    年    9     月    6     日
                                書記官  呂雅惠
附錄：論罪科刑法條：
中華民國刑法第214條
明知為不實之事項，而使公務員登載於職務上所掌之公文書，足
以生損害於公眾或他人者，處3年以下有期徒刑、拘役或5百元以
下罰金。


司法院資訊處製作；財團法人民間司法改革基金會備份。
